【裁判字號】    99,交抗,1067
【裁判日期】    990430
【裁判案由】    違反道路交通管理處罰條例
【裁判全文】
臺灣高等法院交通事件裁定            99年度交抗字第1067號
抗  告  人
即受處分人  甲○○
上列抗告人因違反道路交通管理處罰條例案件，不服臺灣基隆地
方法院，中華民國99年1 月27日所為裁定（98年度交聲字第429
號、第430號，原處分案號：基監字第裁42－C00000000號），提
起抗告，本院裁定如下：
    主  文
原裁定關於不服從交通勤務警察之稽查（即基監字第裁42－C000
00000 號裁決書）部分撤銷，發回臺灣基隆地方法院。
    理  由
一、本件抗告人即受處分人甲○○原就交通部公路總局臺北區監
    理所基隆監理站基監字第裁42－C00000000 、42－C0000000
    0 號裁決書裁處其「任意駛出邊線」及「不服從交通勤務警
    察之稽查（拒絕出示證件）」聲明異議，經原審審理後，將
    上開「任意駛出邊線」，處罰鍰新台幣（下同）600 元，並
    記違規點數一點部分撤銷，改為不罰；其餘（即「不服從交
    通勤務警察之稽查（拒絕出示證件）」）異議駁回在案。茲
    抗告人僅就前開異議駁回部分提起抗告，是本件關於「任意
    駛出邊線」（即基監字第裁42－C00000000 號裁決書）部分
    ，業經原審將原處分撤銷，改為不罰確定在案，合先敘明。
二、原裁定略以：
  (一)原處分意旨略以：本件異議人即受處分人甲○○（下稱異議
    人）於民國（下同）98年5 月23日11時4 分許，駕駛車號為
    9C —6140 號自用小客車，行經臺北縣台二線西濱路、過港
    路口（台二線50.5公里處，裁決書誤載為50公里處），因有
    「不服從交通勤務警察之稽查（拒絕出示證件）」之違規（
    另「任意駛出邊線」部分業經原審撤銷原處分，改為不罰確
    定在案，已如前述），經臺北縣政府警察局金山交通分隊員
    警舉發，嗣異議人按期申訴，原處分機關乃依違規通知單所
    載違規事實，而以道路交通管理處罰條例第60條第2 項第1
    款（裁決書原記載為第60條第1 項、移送書更正為第2 項第
    1 款）、第63條第1 項第1 款規定分別裁處異議人「罰鍰新
    臺幣900 元，並記違規點數1 點」。
  (二)異議意旨略以：異議人於上述時間，駕駛上開車輛搭載其父
    親，行經上開地點，停車於路邊遠觀龍舟比賽，之後由路邊
    開車往金山方向續行，唯恐遭車道內高速行駛之車輛撞擊，
    行駛約50公尺，就被員警劉俊志攔停臨檢，並要求其出示行
    照及駕照，經異議人表示異議後，員警劉俊志改以其車輛任
    意駛出邊線為由，再行要求異議人提出證件，惟異議人則以
    人民沒有接受任意濫權攔車、盤問、誣賴之義務，且員警未
    表明示真實身份為由，拒絕出示證件。員警劉俊志濫用公權
    力，在沒有證據之情形下，任意誣賴異議人違規，為此聲明
    異議云云。
  (三)經查：
  1.交通部公路總局臺北區監理所基隆監理站基監字第裁42－C0
    0000000 號裁決書部分：
    按汽車駕駛人，駕駛汽車不服從交通勤務警察或依法令執行
    交通指揮、稽查任務人員之指揮或稽查，而本章各條無處罰
    之規定者，處900 元以上1800元以下罰鍰，道路交通管理處
    罰條例第60條第2 項第1 款定有明文；而對交通違規不服稽
    查取締之事實認定，亦經內政部警政署於77年7 月13日以警
    署交字第19418 號函文規定如下：「須經攔停稽查而有下列
    情事之一者：一、拒絕查驗駕照、行照或其他足資稽查之文
    件者。二、拒絕停靠路邊接受稽查者。三、以消極行為不服
    從稽查者。四、經以警報器、喊話器呼叫靠邊停車而不靠邊
    停車接受稽查取締或逃逸者」。次按，交通勤務警察或依法
    令執行交通稽查任務人員，開單舉發違反道路交通管理處罰
    條例所列之違規事實，經公路主管機關或警察機關所為之裁
    決處罰，本質上為行政處分，係公務員基於職務上權力，依
    法就特定之具體事件所為，並具有公法上效果之單方行政行
    為。因之，車輛駕駛人如有涉嫌違反道路交通管理處罰條例
    等相關規定之行為，而經警攔檢稽查時，本有配合交通勤務
    警察實施稽查之義務，此由前述道路交通管理處罰條例第60
    條等規定之意旨觀之，亦可明瞭。是以，車輛駕駛人不能僅
    以自己單方面對於事實之認定與執勤警員之觀察判斷結果不
    同，即認執勤警員之開單舉發有所不當，而拒絕配合執勤警
    員之稽查舉發。何況執勤警員如就交通違規事件有事實認定
    不符、違規判斷錯誤，或是舉發程序不當等事由，則違規駕
    駛人可依道路交通管理處罰條例第9 條及第87條等規定之救
    濟程序，向該管監理機關或管轄之地方法院，分別到案陳述
    或聲明異議。基此，車輛駕駛人不依照法律規定之爭訟管道
    ，就涉嫌違規之交通事件尋求救濟，而僅以其片面認定之事
    實與執勤警員所決定者有異，即不願配合執勤警員之當場檢
    查或舉發，則其行為已該當道路交通管理處罰條例第60條第
    2 項第1 款「不服稽查」之處罰規定。而異議人於舉發員警
    劉俊志攔停後拒絕出示駕駛執照及行車執照乙節，業據異議
    人於原審99年1 月7 日調查時自承：「（問：後來有沒有『
    不服從警察稽查（拒絕出示駕、行照）』的行為？）我有表
    示我有質疑他的身分，我認為他誣賴我在前，他還開我兩張
    罰單，我沒有提出駕、行照給他，我是質疑他問他說什麼是
    任意駛出邊線，他沒有回答我。」在卷，足見異議人於上開
    時、地，確有因自己片面認定未有任意駛出邊線之違規行為
    ，而拒絕出示駕照、行照供證人劉俊志稽查之行為甚明。據
    此，異議人上開不配合執勤警察稽查之行為，已該當於前揭
    不服從交通勤務警察稽查之處罰規定。
  2.綜上所述，異議人於前開時地確有不服從交通勤務警察之稽
    查之違規事實，原處分機關依前揭道路交通管理處罰條例第
    60條第2 項第1 款、第63條第1 項第1 款之規定，裁處異議
    人罰鍰900 元，並記違規點數1 點，此部分核無違誤之處，
    異議人聲明異議，為無理由，應予駁回。
三、抗告意旨略以：
  (一)按90年12月18日內政部警政署（90）警署行字笫260843號函
    頒行的「警察實施臨檢作業規定」笫8 點有關「交通稽查執
    行要領」計有10款，第l 款為：「違規事實明確者」。抗告
    人於98年5 月23日遵守路邊著交通警察制服者之指揮於路邊
    停車，於該員示意交出證件時，曾質問為何突臨檢攔車，該
    員回應：「你任意駛出邊線」，抗告人復質疑：「什麼任意
    駛出邊線？」，該員無進一步說明，竟改口：「我在臨檢」
    ，且於原審訊問時改稱是「攔檢」，足見該員並無明確事實
    （即車輛由車道駛出邊線的連續動作）作為攔車稽查依據，
    顯與上開「交通稽查執行要領」第l 款規定不符，亦未當場
    發生交通稽查執行要領第2 款至第10款之事由。
  (二)原裁定雖認車輛駕駛人如有涉嫌違反道路交通管理處罰條例
    等相關規定之行為，而經警察攔檢稽查時，本有配合之義務
    ，然關鍵在於「如有涉嫌」之「涉嫌」，須有上開「交通稽
    查執行要領」10款所敘事由，否則任何人穿著警察服裝，率
    以車輛駕駛人「涉嫌違反道路交通管理處罰條例等相關規定
    之行為」為由，即可任意的行使公權力，作出恣意的行政檢
    查和行政處罰，加上權責相關機關復以道路交通管理處罰條
    例等相關法條已訂有保障受不利行政處分人行政救濟之規定
    為由，而不許人民及時的自我防衛，則憲法所保障的人身自
    由等人權豈非托付空言。茲本案自始，當抗告人就警察所稱
    「你任意駛出邊線」提出質疑時，確信彼當時即「心中有數
    」（知道所指稱之違規事件仍不確定），致一時辯稱：「我
    在臨（攔）檢」，而當抗告人收到罰單向金山分局提出陳述
    時，警察及其所屬單位除未提出違規照片，並為了證明該員
    執勤正確，繼續以金山分局公函片面強詞奪理誣指抗告人。
  (三)又金山分局無視警察職權行使法第8 條及實施臨檢、身分查
    證作業程序之規定，逕片面率以道路交通管理處罰條例第60
    條第2 項第1 款規定，任意攔車稽查，自始至終誣指抗告人
    「任意駛出邊線」，雖經原審裁定撤銷此部分處分，然就該
    案衍生之「不服從交通勤務警察之稽查」部分，則仍為異議
    駁回，且未為完整敘述理由，實有未洽。
四、經查：
  (一)按警察職權行使法第8 條規定：「警察對於已發生危害或依
    客觀合理判斷易生危害之交通工具，得予以攔停並採行下列
    措施：一、要求駕駛人或乘客出示相關證件或查證其身分。
    二、檢查引擎、車身號碼或其他足資識別之特徵。三、要求
    駕駛人接受酒精濃度測試之檢定。警察因前項交通工具之駕
    駛人或乘客有異常舉動而合理懷疑其將有危  害行為時，得
    強制其離車；有事實足認其有犯罪之虞者，並得檢查交通工
    具」。又按警察勤務條例第11條第3 款，「臨檢」屬警察執
    行勤務方式之一種。「臨檢」實施之手段：檢查、路檢、取
    締或盤查等不問其名稱為何，均屬對人或物之查驗、干預，
    影響人民行動自由、財產權及隱私權等甚鉅，應恪遵法治國
    家警察執勤之原則。實施「臨檢」之要件、程序及對違法臨
    檢行為之救濟，均應有法律之明確規範，方符憲法保障人民
    自由權利之意旨。上開條例有關臨檢之規定，並無授權警察
    人員得不顧時間、地點及對象任意臨檢、取締或隨機檢查、
    盤查之立法本意。除法律另有規定外，警察人員執行場所之
    臨檢勤務，應限於已發生危害或依客觀、合理判斷易生危害
    之處所、交通工具或公共場所為之；對人實施之臨檢則須以
    有相當理由足認其行為已構成或即將發生危害者為限，且均
    應遵守比例原則，不得逾越必要程度，此有司法院大法官會
    議釋字第535 號解釋文要旨可資參照。
  (二)查本件抗告人雖有於98年5 月23日11時4 分許，駕駛車號9C
    —6140號自用小客車，行經臺北縣台二線西濱路、過港路口
    （台二線50.5公里處）為警攔查之事實，然經原審傳喚證人
    即本件執勤警員劉俊志到庭具結證述本件舉發經過（見原審
    卷第26至28頁），證人劉俊志就抗告人是否原先即有臨時停
    車或由臨時停車後欲切回車道之事實無法確定，其所述並無
    法證明抗告人有「『任意』駛出道路邊線」之違規行為，且
    依現存證據亦尚不足使原審形成抗告人有此部分違規事實之
    確信，應為有利於抗告人之認定，原審因認原處分機關未予
    詳查逕予裁罰，尚非妥適，而就原處分機關裁罰抗告人「任
    意駛出道路邊線」部分之處分予以撤銷，並為抗告人不罰之
    諭知，此業經原審敘明理由依據，顯見抗告人並無原處分機
    關所指「任意駛出道路邊線」之違規行為，殆無疑義。
  (三)又本件抗告人於舉發員警劉俊志攔停後拒絕出示駕駛執照及
    行車執照乙節，固據抗告人於原審供明在卷；舉發警員亦於
    臺北縣政府警察局北縣警交大字第C00000000 號舉發違反道
    路交通管理事件通知單之違規事實欄記載：「不服從交通警
    察執行交通稽查，拒絕提供駕、行照查驗身分。前述行為前
    已有明確違規事實。」然依上開司法院大法官會議解釋及警
    察職權行使法第8 條規定，警察人員對人實施之臨檢須以有
    相當理由足認其行為已構成或即將發生危害者為限，且客觀
    合理判斷易生危害之交通工具，並應遵守比例原則，不得逾
    越必要程度。本件執勤警員劉俊志既無法明確證述抗告人有
    「任意駛出道路邊線」之違規行為，則其是否已客觀合理判
    斷抗告人所駕駛之車輛為易生危害之交通工具，或有相當理
    由足認抗告人之行為已違法，而構成或即將發生危害，因而
    所實施適法之攔檢行為，尚非無詳加斟酌之餘地。是原審就
    抗告人「不服稽查」部分之聲明異議駁回，尚有未洽。抗告
    人執此為由，指摘原裁定關於基監字第裁42－C00000000 號
    部分不當，為有理由，並為兼顧審級利益，爰將原裁定撤銷
    ，發回原審法院，期詳為調查後，另為適法之處置。
據上論斷，應依道路交通管理處罰條例第89條、道路交通案件處
理辦法第26條，刑事訴訟法第413 條前段，裁定如主文。
中    華    民    國    99    年    4     月    30    日
            刑事第十四庭  審判長法  官  陳志洋
                                法  官  謝靜恒
                                法  官  謝靜慧
以上正本證明與原本無異。
不得再抗告。
                                書記官  陳泰寧
中    華    民    國    99    年    5     月    5     日

司法院資訊處製作；財團法人民間司法改革基金會備份。
